【裁判字號】    90,訴,296
【裁判日期】    901129
【裁判案由】    毀損
【裁判全文】
臺灣臺北地方法院刑事判決                            九十年度訴字第二九六號
    公  訴  人  臺灣臺北地方法院檢察署檢察官
    被      告  癸○○
                丙○○
    右  一  人
    選任辯護人  乙○○
                陳垚祥
右列被告因毀損案件，經檢察官提起公訴（八十八年度偵字第二四八四二號），本院
判決如左：
    主    文
癸○○、丙○○均無罪。
    理    由
一、本件公訴意旨略以：被告癸○○及被告丙○○二人因仲介案外人寅○○（業經臺
    灣高等法院以民國八十八年上訴字第四二一二號判決無罪確定，惟關於該人之部
    分，容後詳述）向案外人甲○○購買位於臺北市○○區○○段二小段三七地號土
    地（實際所有權人為甲○○，惟信託登記於案外人謝坤龍名下），惟該土地上建
    有門牌號碼為台北市○○街七十五巷十七之一號之建築物，分屬告訴人台北市廣
    西同鄉會（前棟屋主）及戊○○○（後棟屋主）所有，故拆遷問題始終未能解決
    ，被告癸○○及丙○○（起訴書誤載為社岱臨）為取得高額之仲介金，遂決定自
    行僱工強制將該地上物拆除，並與知情之代書子○○（業經臺灣高等法院以八十
    八年度上訴字第四二一二號判決有期徒刑一年，現正繫屬於最高法院，關於該人
    之部分，容後詳述）基於犯意之聯絡，推由子○○於八十七年四月十九日上午，
    指揮不知名之成年工人約三十人將前棟房屋拆除，其間並因擅自搬移後棟房屋之
    承租人幕後企業有限公司（以下簡稱幕後公司）存放於屋內之燈具等物品，而造
    成該等物品損壞之結果，嗣被告癸○○及丙○○二人基於毀損之概括犯意，復雇
    工於同年二十六日清晨將告訴人戊○○○所有之後棟房屋拆除，並因而損壞幕後
    公司置放於該屋內之燈具等物品，而認被告二人與子○○共犯刑法第三百五十三
    條、第三百五十四條之毀損罪嫌云云。
二、按犯罪事實應依證據認定之，無證據不得推定其犯罪事實。又不能證明被告犯罪
    者，應諭知無罪之判決，刑事訴訟法第一百五十四條、第三百零一條第一項分別
    定有明文。又事實之認定，應憑證據，如未能發現相當證據，或證據不足以證明
    ，自不能以推測或擬制之方法，為裁判基礎，最高法院四十年台上字第八六號著
    有判例可資參照；且認定犯罪事實所憑之證據，雖不以直接證據為限，間接證據
    亦包括在內，然而無論直接證據或間接證據，其為訴訟上之證明，須於通常一般
    之人均不致有所懷疑，而得確信其為真實之程度者，始得據為有罪之認定，倘其
    證明尚未達到此一程度，而有合理之懷疑存在而無從使事實審法院得有罪之確信
    時，即應由法院為諭知被告無罪之判決，最高法院七十六年台上字第四九八六號
    亦著有判例足參。
三、本件公訴人認被告癸○○與丙○○二人與子○○間共犯刑法第三百五十三條、第
    三百五十四條之毀損罪嫌，主要係以告訴人廣西同鄉會總幹事易濟忠、幕後公司
    代表人己○○及戊○○○之指訴，與證人卯○○於警訊中之證詞；及證人甲○○
    、壬○○○於本院八十八年度訴字第四○○號案件審理中之證詞、證人丑○○與
    辛○○之證詞、搬遷同意書及承諾書影本各一紙與現場照片影本二十七張等證物
    為其依據。惟訊據被告二人均堅詞否認有何公訴人所指述之犯行，被告癸○○辯
    稱，事發之時，其因公至國外出差，根本不知此事，其本來雖有要仲介案外人庚○○購買上揭位於台北市○○區○○段二小段三七地號土地，但因該筆土地上之
    房屋問題無法解決，其遂打消仲介之意，從此不再過問此事等語；被告丙○○則
    辯以當時拆除之際，其奉當時工作之宗佑實業有限公司之命，至國外出差，故並
    不知本件拆屋之事等語。
四、經查：
    （一）告訴代理人易濟忠之指訴部分（見臺灣臺北地方法院檢察署八十七年度偵
          字第一０八六六號卷）：本件公訴人雖以告訴人廣西同鄉會總幹事易濟忠
          之指訴為被告二人犯罪之證據，惟經本院訊問告訴代理人易濟忠之結果，
          供稱：「（法官問代理人）癸○○及丙○○有無與你們談起搬遷之事？（
          答）無。（法官問代理人）拆除時，你是否在場？（答）不在。（法官問
          代理人）有無聽說本件二被告是行為人？（答）無。（法官問代理人）有
          無提起民事賠償？（答）有，但對象只有子○○一人而已。」等語明確（
          見本院卷第四十八頁至第四十九頁），是依告訴代理人易濟忠之供詞，其
          既未於拆除之時在場，被告二人又未曾與其談及搬遷之事，且未曾聽聞本
          件二被告是行為人等情，則公訴人自當不得以其於前開偵察案件中之供詞
          ，作為不利於被告二人之認定。
    （二）告訴人己○○之指訴部分（見同上檢察署八十七年度偵字第一０八六六號
          卷）：本件公訴人雖以告訴人己○○之指訴為被告二人犯罪之證據，惟告
          訴人己○○經本院以證人之身分訊問之結果，其證稱：「（法官問證人）
          八十七年四月十九日上午七時，你人在何處？（證人答）當時鄰居告訴我
          ，我向丁○○租的（臺北市○○○街七十五巷之房子，有人在拆，我就趕
          到現場。（法官問證人）子○○先生何時到現場？（證人答）他比我早到
          現場，因為有二次到現場，第一次是四月十九日，第二次是四月二十六日
          ，我是四月十九日早上我到現場就看到子○○，到現場時有很多年輕人在
          搬東西，但是詹先生沒有在搬東西，他手上有拿一份資料，但他沒有指揮
          年輕人搬東西，我通知他們停止，但他們不停，後來我到（臺北市○○○○路派出所報案，後來我回到現場遇到丁○○夫婦，他們也有報案，後來
          警察到現場，在拆的那些人有一位姓王的跟警察說他們是拆前棟的廣西同
          鄉會（我們是後棟），警察叫他們將後棟還原，警察就走了，沒有作筆錄
          ，警察叫我及子○○先生及那位姓王的一起去寫清楚是要拆前棟，不是拆
          後棟，可是警察一走，王先生就跟著跑了。四月二十六日的時候，鄰居告
          訴我早上六時就有怪手把房子拆掉，沒有通知任何人。（法官問證人）拆
          房子的那些人，有無表明他們的身分？（證人答）現場我叫他們停，他們
          只是說三字經，都沒有表明身分。（法官問證人）是否認識在場的二被告
          ？（證人答）見過一次，在房子還沒有拆的時候，被告二人一起去，黃先
          生跟杜先生一起去我公司，但好像只有黃先生進來談，叫我不要租那個房
          子，叫我趕快搬走，說如果搬走，可以貼補我一點費用，我確定沒有提到
          恐嚇或拆房子的事，黃先生說如果不搬走，到時候也沒得賠，但沒有恐嚇
          我，不搬走會怎麼樣。（法官問證人）被告二人於該次找你之後，事後有
          無再去找你？（證人答）應該是沒有，因為他們沒有恐嚇我，所以整件事
          情，我也沒有記那麼清楚。」各等語明確（見本院卷第二四三頁至第二四
          四頁）。是依證人己○○所言，八十七年四月十九日當時負責拆除之人，
          是一位王姓真實姓名不詳之男子，被告二人並無恐嚇要其搬走，亦無談及
          要拆房子等情，故公訴人自亦不得以其於前開偵察案件中之證言作為認定
          被告二人犯罪之依據。
    （三）告訴人戊○○○之指訴部分（見臺灣臺北地方法院檢察署八十八年偵字第
          二四八四二號卷）：本件公訴人雖亦以告訴人戊○○○之證詞為認定本件
          二被告犯罪之證據，惟查：
          １、按告訴人之告訴，係以使被告受刑事追訴為目的，是其陳述是否與事
              實相符，仍應調查其他必要之證據以資審認。最高法院著有五十二年
              台上字第一三００號判例可資參照。本件告訴人戊○○○雖稱被告二
              人有至外雙溪之家中與之商談搬遷事宜，被告癸○○當時復稱不拿搬
              遷費，就要用車子將其房子拆毀云云（見本院卷第一０三頁至第一０
              四頁）。惟證人即告訴人戊○○○之夫丁○○亦於本院調查中，證稱
              係被告二人找人來拆渠等之房屋云云（見本院卷第四十六頁至第四十
              七頁）。然告訴人戊○○○及其夫丁○○並未於拆除渠等所有後棟房
              屋時（即八十七年四月二十六日清晨）在場，且前棟房屋被拆除時（
              即同月十九日上午），戊○○○夫婦雖在場，但當日在場拆除之工人
              ，並無人提及本件二被告之姓名，業據證人丁○○自承在卷（見本院
              卷第四十七頁），是戊○○○夫婦既未實際知悉何人拆除或在場，則
              渠等二人供稱係被告二人拆屋一節，是否可採？即有可疑。
          ２、參以告訴人於本院調查中供稱當時係其兩位兒子，即證人邱創睦、邱
              創克與被告等人商談搬遷事宜等情，而經本院訊問結果，證人邱創睦
              及邱創克均證稱當時被告丙○○並不在場等語（見本院卷第一０二頁
              、第一０六頁），足證戊○○○夫婦所稱被告二人均有與渠等商談搬
              遷事宜云云，並不足採。而被告之子，即證人邱創克復證稱被告黃敏
              榮雖然當時有說若不收下搬遷費，就要拆除告訴人戊○○○之房屋等
              語，然當時被告癸○○亦有稱要循法律途徑拆除告訴人戊○○○之房
              屋等語（見本院卷第一０五、第一０六頁）。足證被告癸○○當時所
              言要拆除告訴人戊○○○之房屋，真意應係倘告訴人戊○○○不願搬
              遷時，欲依法提起民事訴訟強制執行拆除告訴人戊○○○之房屋，而
              非自行私下僱工非法拆除告訴人戊○○○之房屋。
          ３、綜上所述，告訴人戊○○○於前開偵查案件中所為之指訴亦不得作為
              認定不利於被告二人證據。
    （四）證人卯○○於警訊中之證詞部分：證人卯○○於第一次警訊中雖曾供稱本
          件係被告二人僱工拆除告訴人等之房屋，並毀損破壞告訴人等之物品云云
          （見臺灣臺北地方法院檢察署八十七年度偵字第一０八六六號卷第八十七
          頁）。惟按「證人之個人意見或推測之詞，不得做為證據」，刑事訴訟法
          第一百六十條著有明文，證人卯○○於該次警訊筆錄後，隨後於第二次即
          至警局稱並不知係何人所拆除等語（見前開偵卷第九十頁）；嗣於本院八
          十八年度訴字第四００號被告寅○○、子○○毀損一案中，證人卯○○除
          到庭供稱自己作警訊筆錄時身體狀況很差外，復證稱：「（法官問）八十
          七年四月十九日（筆錄誤載為二十日）房子被拆，你於警訊中為何確定是
          癸○○、丙○○（所為）？（證人答）因為我認為土地是他們兩人所介紹
          ，應是他們兩人所拆的。（法官問）為何不認為是買方拆的？（證人答）
          因為甲○○（即賣方）賣七十萬元是拿清的，賣多少都是介紹人的，賣方
          不負責拆屋，所以我猜想（被告癸○○與丙○○）為了高額仲介費去拆屋
          。」等語在卷（見本院八十八年度訴字第四００號毀損卷第一四八頁至第
          一四九頁）；由此可見證人卯○○既未於拆除時在場，僅因被告二人有此
          等動機而作此等證詞，該等證詞應認係被告推測之詞，依法即不得以其證
          言為不利於被告二人之認定；參以證人卯○○另於本院調查中結證稱：「
          （法官問證人）何以當時說是被告癸○○、杜安生（即被告丙○○）指使
          的？（證人答）我當時精神很差，沒有仔細看筆錄寫什麼，我那時的意思
          是說不知道買主是誰。我沒有說是被告二人指使的，我沒有去過邱先生（
          即告訴人戊○○○之夫丁○○）的家，但他們的兩個兒子（即證人邱創睦
          、邱創克）的確到過我那邊？（法官問證人）在你那邊談時，二被告是否
          在場？（證人答）印象中只有黃先生，杜先生不在。（法官問證人）當時
          有無人說要拆除邱先生的房子？（證人答）無。當時氣氛很愉快。」各等
          語明確（見本院卷第一０六頁至第一０七頁）；由此足證當時證人卯○○
          之真意亦非直接指述係被告二人所拆除告訴人等之房屋至明。故並不得依
          證人卯○○於前述警訊中之證詞，即遽為認定被告二人有罪之依據。
    （五）證人甲○○於本院前開八十八年度訴字第四００號毀損一案中之證詞部分
          ：本件公訴人雖以證人甲○○於本院八十八年度訴字第四００號毀損毀損
          一案中之證詞為認定被告犯罪之證據。惟證人甲○○於本院八十八年度訴
          字第四００號毀損一案中兩次出庭（即八十八年六月二十八日及同年八月
          十三日），均未證稱知道本件確係二被告所為等情（分見本院前開卷宗第
          五十六頁至第五十八頁；第一二六頁至第一二七頁），實難憑其證詞即為
          不利於被告之認定；參以證人甲○○於本院調查中，結證稱：「（法官問
          證人）是否認識癸○○？我完全不認識他，今天第一次見到。（法官問證
          人）當初想如何解決土地上之房屋問題？（證人答）最早是羅代書介紹我
          買這塊地，我買的時候，上面就有房子，大概也是一坪七十萬左右買的，
          買到後我請羅代書幫我處理房子問題，但他說他也無法處理，所以我請他
          再幫我賣掉。」等語明確（見本院卷第四十一頁），上開證人甲○○之證
          詞亦均無提及本件係被告二人去拆除房屋等情，已如前述，故公訴人自不
          得依證人甲○○於上揭本院八十八年度訴字第四００號毀損案件中之證詞
          ，即遽認定係被告二人犯罪之證據。。
    （六）證人壬○○○於本院八十八年度訴字第四○○號案件審理中之證詞及搬遷
          同意書與承諾書之部分：本件公訴人雖以證人壬○○○於本院八十八年度
          訴字第四００號毀損一案中之證詞，及被告癸○○交付給壬○○○之搬遷
          同意書，而證人壬○○○亦有交付搬遷同意書等情資為認定被告二人犯罪
          之證據。但查：
          １、證人壬○○○之證言部分：證人壬○○○於本院前開八十八年度訴字
              第四○○號案件中，雖曾證稱被告癸○○有說若不搬遷，將要以挖土
              機來拆除云云（見本院前開卷第九十五頁至第九十六頁）；惟證人張
              林翠磐於本院調查中，自承拆屋時（即八十七年四月十九日）其並不
              在場（見本院卷第一二九頁），故其是否確知係何人毀損房屋？本即
  有疑；參以其於本院調查中證稱：「（法官問證人）房子被拆時，你
              人是否在場？（證人答）在八十七年四月十九日房子被拆時的前幾天
              ，有一個人來威脅我，說如果不搬就要用怪手來挖，我很害怕，我就
              去派出所報案，但他們叫我去找廣西同鄉會，我因為害怕，所以我晚
              上都去女兒家睡覺，十九日上午回來時，房屋就被拆了。（法官問證
              人）來威脅你的那個人是誰？（證人答）我不認識，但我確定不是黃
              敏榮。」（見本院卷第四十四頁）；隨後於本院單獨傳訊時，證人張
              林翠磐復證稱並非被告丙○○恐嚇其要其搬家等語（見本院卷第一二
              八至第一二九頁）。是經本院調查結果，當時威脅證人壬○○○並告
              知若不搬遷就要以挖土機拆除本件房屋之人，並非被告二人，故自當
              不得僅以證人壬○○○前於本院八十八年訴字第四００號毀損一案中
              之供詞，即資為認定被告二人犯罪之證據。
          ２、搬遷同意書與承諾書部分：關於被告癸○○曾於八十七年三月十八日
              交付證人壬○○○承諾書（見本院前開八十八年訴字第四００號毀損
              卷第一０一頁），承諾倘證人壬○○○願於八十七年三月二十八日前
              搬遷完畢，則將先於該月二十五日給付證人壬○○○十五萬元之搬遷
              費；並於該日（即同月二十八日）確定證人壬○○○完全搬遷完畢時
              ，再給付證人壬○○○二十萬元之搬遷費（共計三十五萬元）；而證
              人壬○○○亦同時簽署搬遷同意書一紙（見臺灣台北地方法院檢察署
              八十七年度偵字第一六一三六號卷第三十三頁），表明同意搬遷等情
              。訊據被告癸○○，固坦承確曾於前開時地交付承諾書，證人張林翠
              磐亦確曾交付搬遷同意書等情，惟辯稱當時最後因為戊○○○那戶（
              即後棟）無法談妥，所以其所仲介之買方便提及不願再購買，也因此
              就沒有把錢給證人壬○○○，之後也未再與證人壬○○○聯絡等語（
              見本院卷第四十五頁）。經查，證人即當時被告癸○○所欲仲介之買
              方庚○○於本院調查中結證稱：「（法官問證人）黃先生（即被告黃
              敏榮）當初如何說？（證人答）他說地點還不錯，而且一起去看過，
      當時有兩三個地上物，我說地上物處理有問題請他（即被告癸○○）
              先瞭解地上物的問題。（法官問證人）後來地上物如何處理？（證人
              答）他（即被告癸○○）去瞭解後，跟我回報說地上物中，有幾戶可
              以談，幾戶不能談，因為不能談的部分要法院訴訟，我們覺得太耗時
              ，後來就不了了之了。」等語在卷（見本院卷第一四二頁至第一四三
              頁）；另參以證人壬○○○於本院調查中，證稱：「（法官問證人）
              被告（癸○○）有無再與你聯絡？（證人答）黃先生（即被告癸○○
              ）只有跟我聯絡到三月二十幾日為止，四月份人就不見了，也沒有下
              文。」等語（見本院卷第四十四頁），足證被告癸○○所辯稱當時因
              地上物問題無法處理，所以買方庚○○不欲購買才不了了之，也因此
              其不再過問該筆土地之事等語，應為可採；是尚不得僅依該搬遷同意
              書及承諾書，即遽認被告二人犯罪。
    （七）證人丑○○及辛○○之證詞部分：證人丑○○及辛○○，前於本院八十八
          年訴字第四００號毀損一案中，雖曾證稱被告丙○○有拿前開壬○○○之
          搬遷同意書出來過，被告丙○○亦曾說過有人會處理地上物之問題，但均
          未明確表示被告丙○○曾說過要找人來毀損本件廣西同鄉會及戊○○○所
          有之房屋等語（關於該二證人於該案之筆錄，見該案卷第一九０頁至第一
          九六頁），故可否以該二人之證詞，為不利於被告二人之認定，本即有疑
          。而證人丑○○於本院調查中，結證稱：「（辯護人問證人）甲○○當時
          有無表示地上物由買方處理並加註在契約上面？（證人答）是的。」（見
          本院卷第一五二頁）；證人辛○○於本院調查中，復結證稱：「（辯護人
          問證人）從一開始，丙○○有無說過會處理拆除地上物？（證人答）我確
          定沒有。」各等語在卷；徵諸本件買賣契約第十四項特約事項第三點，買
          賣雙方復特別以手寫之方式加註：「三、土地依現狀交給甲方（即買受人
          寅○○），地上物概由甲方自行處理。」等語（見臺灣台北地方法院檢察
          署八十七年度偵字第一０八六六號卷第八十五頁）；足證證人丑○○於本
          院調查中所言簽約時當場加註關於地上物由買受人寅○○處理此點應屬真
      實，堪為採信。參以本件出賣人甲○○係國揚建設公司之副總經理；買受
          人寅○○係好聯建設公司之常務董事，業據被告丙○○於本院審理中供承
          在卷（見本院九十年十一月二十二日審判筆錄），買賣雙方均係建設公司
          之人員，買受人寅○○買受土地之目的又係要建築房屋再去買賣，業據劉
          宏晉自承在卷（見本院卷第一一０頁），是本件買賣雙方之當事人當應對
          土地買賣實務有相當瞭解至明。衡情，倘當時買賣雙方當場以手寫加註之
          方式，另外訂立特約條款，約定地上物需由買受人寅○○自行處理，而同
          時擔任仲介之被告丙○○，苟又當場出面保證其會去處理地上物之問題，
          則具有豐富土地買賣實務經驗之買受人寅○○（建設公司之常務董事），
          當無會另外以手寫之特約方式，同意訂立地上物需由買受人自行處理之條
          款之理，否則將無法確保擔任仲介之被告丙○○事後不認帳而發生無人負
          責清理地上物之問題；況縱使當場以手寫之特約方式訂立地上物需由買受
          人寅○○處理之條款，既然被告丙○○保證會去處理地上物，則買受人劉
          宏晉自應會當場再與被告丙○○訂約，要求丙○○出具書面文件保證其會
          去清理地上物；或要求將被告丙○○此點保證，列入與出賣人訂約之條款
          內，方屬合理；然買受人寅○○於本件中竟未為此等契約之訂立，顯與常
          理有違；是本院認證人辛○○於本院中所證稱被告丙○○並未說過要去拆
          除地上物等語，應為可採。可見自不得以證人丑○○、辛○○於本院前開
          八十年訴字第四００號毀損案件中之證詞，資為認定被告二人犯罪之證據
          。
    （八）至於現場照片二十七張之部分（見臺灣台北地方法院檢察署八十七年度偵
          字第一０八六六號卷第十五至第二十六頁），不過僅能證明告訴人廣西同
          鄉會、戊○○○、己○○及證人壬○○○之房屋及物品確實有遭人毀損之
          事實而已，自不得據此即認定此為被告二人所為，要屬當然之理。從而，
          該部分亦不得作為認定被告二人犯罪之證據。
    （九）另參以本件被告丙○○於八十七年四月十九日拆除前棟房屋（即廣西同鄉
          會、幕後公司部分）時人在國外；被告癸○○八十七年四月十九日及同月
          二十六日拆除後棟房屋（即戊○○○部分）時，人均在國外等情，此有內
          政部警政署九十年四月十六日（九十）警署資字第九一七一四號書函一份
          在卷可稽（見本院卷第九十三頁至第九十六頁）；自不得據以認定被告二
          人確有公訴人所指之犯行。又被告丙○○出國時間為八十七年四月十七日
          ，回國時間為同月十九日；被告癸○○出國時間第一次為八十七年四月十
          七日，回國時間為同月二十日、第二次為同月二十五日出國，同月二十八
          日回國，時間上不僅短暫，且均與本件犯罪之時間（本件犯罪時間分為八
          十七年四月十九日及二十六日）有密切之關連性，未免過於巧合而令人生
          疑。然查，單純之巧合並不得作為認定被告犯罪之依據，仍應參酌其他證
          據以為斷。本件被告丙○○於八十七年四月十七日至同月十九日出國之目
          的，係因當時任職之宗佑實業有限公司派遣之故，此有宗佑實業有限公司
          函文一紙在卷可稽（見本院卷第二一四頁）；而被告癸○○辯稱當時亦係
          公司派遣出國等語，此部分雖無直接之證據可供證明，惟經本院細查其出
          入境資料，被告癸○○於八十七年四、五月間，共有五次出入境紀錄，分
          為：１、四月三日出國，四月六日回國；２、四月十一日出國，四月十四
          日回國；３、四月十七日出國，四月二十日回國；４、四月二十五日出國
          ，四月二十八日回國及５五月十五日出國，五月十八日回國（均見本院卷
          第九十五頁至第九十六頁），不僅出國之時間密接，且每次出國之日數亦
          均為三日，足證其非為規避拆除時在場，而臨時出國以製造不在場證明。
          從而，本院認為被告等二人出國既非臨訟杜撰，渠等辯詞即為可採。故被
          告二人於本件拆除時既未在場，佐以八十七年四月十九日第一次拆除時在
          場之告訴人己○○，於本院調查中證稱當時係一位王姓男子指揮拆除等語
          明確（見本院卷第二四三頁）；由此可證，實難遽認被告二人與本件真正
          拆除之人有何關連可言。
    （十）此外，就仲介費之部分而言，本件中，最令人生疑者，乃本件出賣人係以
          每坪七十萬之代價出售，後來以每坪八十萬元左右成交（本件臺北市大安
          區○○段○○段三七地號土地共五十七點八坪，成交總價四千六百二十二
          萬元，見臺灣臺北地方法院檢察署八十七年偵字第一０八六六號卷第八十
          頁以下之房地產買賣契約書），擔任仲介之被告丙○○，竟可從中獲得每
          坪十萬共五百七十八萬高額之仲介費，此點確令人生疑。惟查，證人即出
          賣人甲○○於本院調查中結證稱：「（法官問證人）談（買賣）的條件如
          何？（證人答）那時我知道地上有房屋不好處理，而且我財務狀況不好，
          所以我的條件很單純，就是每坪七十萬，賣超過的部分歸仲介所有。……
          （法官問證人）何以每坪給高達十萬元之佣金？（證人答）這是當初約定
          的時候，因為上面有房子，我無法處理，所以當初才會跟卯○○這種條件
          。我比較便宜賣但是我都不管房子的事，我與本件事情均無關。」等語在
          卷（見本院卷第四十頁）。是出賣人甲○○出賣時，本即知道係以較低之
          價格出售，而且不論仲介能賣多少，超過七十萬之部分均歸仲介所有，是
          縱使被告丙○○事後竟能以八十萬元賣出該筆土地，不過僅能證明其仲介
          能力較為高明而已，尚不得遽以認被告丙○○即有犯罪之動機。況且，本
          院認本件所最重要之關鍵點，乃本件出賣人甲○○與買受人寅○○簽約時
          ，雙方即已約定地上物需由買受人寅○○負責，已如前開第四段之（七）
          所述（並見臺灣臺北地方法院檢察署八十七年度偵字第一０八六六號卷第
          八十五頁契約書）；而本件被告丙○○之佣金來源係由買方甲○○而非賣
          方寅○○所支付，業據證人甲○○、丑○○二人各證稱明確在卷（分見本
          院卷第四十頁、第一五四頁），並有證人甲○○所開立之支票影本一紙在
          卷可稽（見臺灣臺北地方法院檢察署八十七年度偵字第一０八六六號卷第
          八十頁）；從而，本件地上物之部分，依雙方契約之約定，既需由買受人
          寅○○所自行負責，被告丙○○又係拿取出賣人甲○○而非買受人寅○○
          之佣金，則被告丙○○有何動機要為不相干之買受人寅○○（因為其並非
          拿取買受人寅○○所給付之佣金）拆除地上物？倘欲從拿取佣金此點論證
          動機，則反而在地上物需由買受人寅○○處理之情形下，拿取寅○○買賣
          總價百方之一之佣金之證人丑○○與證人辛○○，反而較被告丙○○更有
          其動機，是本院認未拿取買受人寅○○佣金之被告丙○○，縱使其從出賣
          人甲○○處獲得每坪高達十萬元之佣金，在本件買賣雙方均已約定地上物
          需由買受人寅○○自行處理之情形下，本院認被告丙○○，實際上仍缺乏
          要為其並未支付佣金之買受人寅○○拆除地上物之動機，故本院認並不得
          因被告丙○○收取高額佣金而遽以認定其有本件犯行之動機。
  （十一）又證人丑○○前於本院八十八年訴字第四００號毀損一案中，雖曾證述：
          「（問）寅○○的立場，是否要買既成狀況之土地？（答）理論上，我曾
          做簡單的分析，應是屬於乾淨土地符合市價……。」；證人辛○○亦曾證
          稱：「（問）以八十萬買土地，是否市場價？（答）是的，是乾淨地的行
          情。」各等語在卷（見本院前開卷第一九一頁至第一九四頁）。然查，經
          本院將本件臺北市○○區○○段二小段三七地號土地送往大華不動產鑑定
          股份有限公司鑑定結果，該鑑定公司認為在八十七年四月間，該土地每坪
          市價高達九十萬元，總價高達五千一百五十一萬五千六百五十元，此有該
          不動產鑑定公司九十年十一月十二日（九十）華發字第七九號函文所附估
          價報告書一份在卷足憑；較諸本件實際成交之每坪八十萬元，總價四千六
          百二十二萬元（見臺灣臺北地方法院檢察署八十七年偵字第一０八六六號
          卷第八十二頁）之價值為高；故買受上開土地之寅○○，縱以四千六百二
          十二萬元之價格買進該筆土地，其光就土地部分，即有五百二十九萬五千
          六百五十元之利差，更遑論依該大華不動產鑑定公司估價結果，本件買受
          人寅○○所屬好聯建設公司買受該地並承建後，扣除所有開支，買受人方
          面仍另有百分之十二之投資報酬率（見該估價報告書第二十二頁）。從而
          ，本件買受人寅○○以四千六百二十二萬元之價格買進該筆土地，實則言
          之，仍有相當之利潤可言；是本件買受人寅○○所屬之好聯建設公司，既
          以建築為業，當無不知該等四千六百二十二萬元之價格仍屬便宜之理；且
          買受人寅○○既代表好聯建設公司買得該地，買賣土地之目的又係要利用
          該筆空地興建大樓，又肯簽下所前所述地上物需由買方負責之特約條款，
          衡情，對地上物之一切狀況，當無不知之理，其必定係衡量拆除地上物之
          成本與買受價格、興建大樓所得之利潤後，認為該等四千六百二十二萬元
          之價格仍屬合理，方為本件買賣，斷無遽認四千六百二十二萬元之價格係
          屬已清除地上物後乾淨土地之價格之理。否則，以建築為業之建設公司，
          倘無獲取相當利潤之把握，又不確知地上物之狀況，何以願意以每坪八十
          萬元左右、總價四千六百二十二萬元之價格買入該地？是本院認證人熊仁
          輝與辛○○前於本院八十八年訴字第四００號毀損案件中，就本件土地價
          格部分之證詞，係屬渠等個人之意見，依刑事訴訟法第一百六十條之規定
          ，不得作為認定被告二人犯罪之證據。
  （十二）綜上所述，本件公訴人以告訴人廣西同鄉會總幹事易濟忠、幕後公司代表
          人己○○及戊○○○等人之指訴，與證人卯○○於警訊中之證詞；及證人
          甲○○、壬○○○於本院八十八年度訴字第四○○號毀損案件審理中之證
          詞、證人丑○○與辛○○之證詞、搬遷同意書及承諾書影本各一紙與現場
          照片影本二十七張等證物，尚不得資為被告二人犯罪之確切證明。此外，
          本院復查無其他積極之證據，足認被告二人確有公訴人所指述之犯行，揆
          諸首揭說明，因均不能證明被告犯罪，依法自應諭知渠等二人無罪之判決
          。
五、另查，本院前開八十八年訴字第四００號毀損判決，及臺灣高等法院八十八年度
    上訴字第四二一二號判決，雖均認定被告癸○○與丙○○係與本件共同被告子○○共犯之人（同案被告子○○部分，現正繫屬於最高法院尚未確定）。惟被告癸○○及丙○○既經本院認定並非本件之行為人，則上開判決認定本件二被告與共
    同被告子○○共同犯罪，是否妥適，則不無斟酌之餘地。又上揭判決雖認同案被
    告子○○係本件真正之行為人。惟查：
    （一）本件二次拆除之時間，分為八十七年四月十九日及同月二十六日，但二十
          六日該次，並無任何與本件有關係之人在場，從而，本件所應審究者，乃
          十九日該次之情形。而該次拆除時，在場之人，除實際參與拆除不詳姓名
          成年男子三十名左右外，尚有共同被告子○○、告訴人己○○、戊○○○
          及丁○○夫婦。告訴人己○○雖曾於本院八十八年訴字第四００號毀損一
          案中指訴子○○係本件真正行為人，然其於本院調查中，證稱：「（法官
          問證人）子○○先生何時到現場？（證人己○○答）他比我早到現場，因
          為有二次到現場，第一次是四月十九日，第二次是四月二十六日，我是四
          月十九日早上我到現場就看到子○○，到現場時有很多年輕人在搬東西，
          但是詹先生沒有在搬東西，他手上有拿一份資料，但他沒有指揮年輕人搬
          東西，我通知他們停止，但他們不停，後來我到和平東路派出所報案，後
          來我回到現場遇到丁○○夫婦（即告訴人戊○○○與丁○○），他們也有
          報案，後來警察到現場，在拆的那些人有一位姓王的跟警察講說他們是拆
          前棟的廣西同鄉會（我們是後棟），警察叫他們將後棟還原，警察就走了
          ，沒有作筆錄，警察叫我及子○○先生及那位姓王的一起去寫清楚是要拆
          前棟，不是拆後棟，可是警察一走，王先生就跟著跑了。四月二十六日的
          時候，鄰居告訴我早上六時就有怪手把房子拆掉，沒有通知任何人。……
          （檢察官問證人己○○）當時（即臺灣臺北地方法院檢察署八十七年度偵
          字第一０八八六號卷第十二頁以下）說子○○是監工之一，整個事情都是
          他跟王姓男子二人共同處理，王姓男子逃跑時，子○○還打電話叫他回來
          處理，當時何以如此表示？（證人答）我們事後（筆錄誤載為是後）去查
          ，和平東路派出所沒有做任何筆錄，後來我們才去大安分局三組補筆錄，
          當時去處理的警察也一起到三組補筆錄，當時子○○在現場，手上有拿資
          料，所以我認為他也是監工之一，四月十九日王姓男子離開時，我叫詹守
          仁把王姓男子叫回來處理，詹先生有打電話，但我不曉得他是打給王姓男
          子或其他的人，打完電話後，他說他打給另外一個人，另外一個人叫王先
          生回來，他打完電話後，他說他打給蔡煙茂先生，所以我才會在警察局那
          樣回答。」各等語明確在卷（見本院卷第二四三頁至第二四五頁）。從而
          ，依證人己○○所言，本件真正帶隊負責拆除之人，乃一王姓真實姓名不
          詳之人，共同被告子○○並未參與指揮拆除，當時子○○並打電話給案外
          人蔡煙茂，叫蔡煙茂把王先生叫回來。從而，本院認共同被告子○○於本
          院中所言，因為子○○是代書，所以當時蔡煙茂叫其至現場以廣結善緣、
          並認識建設公司之人等語（見本院卷第四十三頁），應屬可採。雖本件案
          外人蔡煙茂經本院於前開八十八年訴字第四００號案件中傳喚後，否認曾
          打電話給子○○等語（見本院八十八年訴字第四００號毀損卷第一四七頁
          以下），但該電話並非子○○所親自接聽，而係子○○之父母所接聽，業
          據子○○自承於卷（見本院八十八年訴字第四００號毀損卷第一四七頁以
          下），故是否有人冒充蔡煙茂之名義，打電話給子○○，並要其到場？因
          本件案發至本院審理，已間隔三年餘，相關通聯記錄並無法調得而不得而
          知。但倘當時確有自稱蔡煙茂之人要求子○○到現場，則參以告訴人秦正
          榮前於本院調查中所言，子○○當時並非實際指揮拆除之人，並佐以詹守
          仁當時確可能認為實際拆除之「王先生」，可能係蔡煙茂所叫來，故方打
          電話給蔡煙茂，要蔡煙茂把「王先生」叫回來回復原狀等情，實有可能；
          且衡諸常情，倘子○○確實係本件指揮拆除之人，何以其會留在現場而不
          逃離？並且於警方在八十七年四月十九日到場時，主動配合警方？並且於
          事後警方補作筆錄時，均稱係蔡煙茂叫其到場（見臺灣臺北地方法院檢察
          署八十七年度偵字第一０八六六號卷第七十一頁以下）？從而本院認倘詹
          守仁主觀上認為係蔡煙茂叫其到場，則其到現場後，發現本件事情並不單
          純，但因其主觀上認為實際負責拆除之「王先生」與蔡煙茂應有相當關連
          ，故方告知告訴人己○○，其可打電話給蔡煙茂，並叫蔡煙茂將「王先生
          」叫回來回復原狀等情，自有可能。果如此，子○○是否確係本件行為人
          ，實有再斟酌之餘地。
    （二）至於當時在場戊○○○與後來到場處理之警察黃一高，雖均曾於本院八十
          八年訴字第四００號毀損一案中，證述子○○八十七年四月十九日確有到
          場，並當場表明願意回復原狀等情，惟子○○主觀上既可能因蔡煙茂叫其
          到場，並認為該名「王先生」與蔡煙茂有關，而表明願意打電話給蔡煙茂
          ，要蔡煙茂叫「王先生」回來等情，已如前述。則是否得以戊○○○及黃
          一高之證詞，即遽認子○○係本件實際負責拆除之人，實有相當可議之處
          。參以本件所有相關人中，除告訴人己○○曾於八十七年四月十九日拆除
          時到現場，與子○○交換名片以致於認識子○○外，其餘竟無一人認識詹
          守仁，未免過悖於常情；且子○○有無拆除地上物之動機？拆除該屋前後
          是否因此獲有酬金？恐怕仍係該案中（現繫屬於最高法院）所最應斟酌之
          點，倘無積極之事證，得否僅因蔡煙茂否認打過電話給子○○此點，即遽
          認子○○係本件實際負責拆除之人，如此是否有悖於刑事訴訟法上無罪推
          定原則？似亦為本件所應斟酌之點，附此敘明。
    （三）又本件倘非被告癸○○、丙○○所為，又非同案被告子○○所為，則實際
          行為人應係何人？確值懷疑。經查，本件買受人寅○○（即好聯建設公司
          常務董事）雖曾稱當時係被告丙○○出示搬遷同意書，表示會去拆除，且
          其以八十萬左右價格購買，係屬乾淨之土地價格云云，已如前述。然：
          １、本件拆除之房屋共有兩棟，分為前棟之所有人廣西同鄉會（該房屋出
              租給壬○○○）與後棟之所有人戊○○○（該房屋出租給幕後公司秦
              正榮），是關於本件房屋之拆除問題，至少有四戶需要談妥（即所有
              人之廣西同鄉會、戊○○○；承租人之壬○○○、幕後公司之己○○
  ），買受人寅○○又係代替好聯建設公司買受該筆土地，對於地上物
              之問題，依建設公司之經驗，當無在欠缺相當把握可以清除地上物之
              情形下，貿然買受該地，願意由買受人自行處理地上物。而縱使買受
              人寅○○所言當時被告丙○○有出示壬○○○之搬遷同意書一情係屬
              真實，但關於其他三戶（即廣西同鄉會、戊○○○、幕後公司之秦正
              榮）之搬遷問題，如何處理？卻付之闕如，似與常理有違。且本件係
              寅○○代替好聯建設公司買受該筆土地，以建設公司之經驗，是否會
              在對於地上物之處理尚不確定之前，貿然簽署該契約，又不要求被告
              丙○○出具願意負責拆除地上物之保證，亦頗有斟酌之餘地。
          ２、又依買受人寅○○所言，其以約八十萬一坪之價格向甲○○買受土地
              （總價四千六百二十二萬），該等價格乃指乃指已清除地上物後之乾
              淨價格。惟查，買受人寅○○既僅係出名為好聯建設公司買受該地，
              則以建設公司之立場，當無不知本件乾淨土地（指已清除地上物後之
              價格）之價格如何之理。經本院將本件臺北市○○區○○段二小段三
              七地號土地送往大華不動產鑑定股份有限公司鑑定結果，該鑑定公司
              認為在八十七年四月間，該土地每坪市價高達九十萬元，總價高達五
              千一百五十一萬五千六百五十元，已如前述，故本件買受人寅○○，
              縱以四千六百二十二萬元之價格買進該筆土地，其光就土地部分，即
              有五百二十九萬五千六百五十元之利差，更遑論依該大華不動產鑑定
              公司估價結果，本件買受人寅○○所屬好聯建設公司買受該地並承建
              後，扣除所有開支，買受人方面仍另有百分之十二之投資報酬率（見
              該估價報告書第二十二頁）。從而，本件買受人寅○○以四千六百二
              十二萬元之價格買入該筆土地時，該等價格應確係指地上物未拆除前
              之價格，方屬合理。況且，本件地上物之拆除與否，最大且唯一之受
              益者乃買受人寅○○所代表之好聯建設有限公司（至於被告丙○○，
              因為其係向出賣人甲○○領取佣金，故買賣成立後，關於本件買受人
              如何處理地上物等問題，已與被告丙○○無相當之關連性），就犯罪
      之動機而言，亦應係該建設公司之人員最有可能；參諸本件買受人劉
              宏晉對於某不知名人士率眾無償替其拆除地上物，使其所屬之好聯建
              設公司得以順利在該土地上建築大樓買賣等情，竟毫無所悉，未免太
              難令人置信？而本件第一次拆除時間雖係八十七年四月十九日，買受
              人寅○○卻又於翌日（即同月二十日）與出賣人甲○○訂立買賣契約
              （見臺灣臺北地方法院檢察署八十七年度第一０八六六號卷第八十五
              頁之不動產買賣契約書），是否係該好聯建設公司之人員見即將簽約
              ，而將該地上物拆除？實有再斟酌之餘地。從而，本院認就買受人劉
              宏晉之部分，雖經臺灣高等法院以八十八年度上訴字第四二一二號判
              決無罪確定，但本件縱非買受人寅○○所指揮拆除地上物，然與劉宏
              晉所屬之好聯建設公司亦難脫關係。蓋倘與買受人所屬之好聯建設公
              司無關，何人甘冒犯法之可能，願意無償替最大受益者之好聯建設公
              司拆除具爭議性之地上物，事後又不向該建設公司索取任何費用？凡
              此在在均可證明本件與買受人所屬好聯建設公司，具有相當之關連性
              ，是本院認就該部分宜由有偵查權之機關再行調查，以免造成冤抑，
              並期能發現真實，勿枉勿縱，嚴懲不法，併此敘明。
據上論斷，應依刑事訴訟法第三百零一條第一項，判決如主文。
本件經檢察官羅月君到庭執行職務。
中      華      民      國    九十      年     十一     月    二十九    日
                                臺灣臺北地方法院刑事第七庭
                                    審判長  法  官  陳坤地
                                            法  官  陶亞琴
                                            法  官  吳冠霆
右正本證明與原本無異。
如不服本判決，應於判決送達後十日內向本院提出上訴狀(應抄附繕本)。告訴人
或被害人如對於本判決不服者，應具備理由請求檢察官上訴，其上訴期間之計算
係以檢察官收受判決正本之日期為準。
                                            書記官  張耀鴻
中      華      民      國    九十      年     十二     月      七     日


司法院資訊處製作；財團法人民間司法改革基金會備份。
